臺灣高雄地方法院民事裁定
108年度消債更字第116號
聲  請  人  蘇家慧  
0000000000000000

律      師  歐陽珮律師
上列當事人因消費者債務清理事件聲請更生，本院裁定如下：
    主  文
聲請人蘇家慧自民國一百零八年六月十九日下午四時起開始更生
程序。
命司法事務官進行本件更生程序。
    理  由
一、本件聲請意旨略以：伊無力清償債務，曾向本院聲請前置調
    解，因無還款能力而於民國108年3月26日調解不成立，因聲
    請人有不能清償債務或有不能清償之虞，復未經法院裁定開
    始清算程序或宣告破產，爰依法聲請准予裁定更生等語。
二、按債務人不能清償債務或有不能清償之虞者，得依本條例所
    定更生或清算程序，清理其債務。債務人無擔保或無優先權
    之債務總額未逾新臺幣（下同）1,200萬元者，於法院裁定
    開始清算程序或宣告破產前，得向法院聲請更生。法院開始
    更生程序之裁定，應載明其年、月、日、時，並即時發生效
    力。法院裁定開始更生或清算程序後，得命司法事務官進行
    更生或清算程序，必要時得選任律師、會計師或其他適當之
    自然人或法人一人為監督人或管理人。消費者債務清理條例
    第3條、第42條第1項、第45條第1項及第16條第1項分別定有
    明文。
三、經查：
  ㈠聲請人所主張上開事實，業據其提出財產及收入狀況說明書
    （108年度司消債調字第93號卷，下稱調卷，第2至4頁）、
    債權人清冊（調卷第4頁背面至第5頁）、財團法人金融聯合
    徵信中心前置協商專用債權人清冊（調卷第8至9頁）、信用
    報告（調卷第11至12頁）、財政部高雄國稅局105年及106年
    度綜合所得稅各類所得資料清單及總歸戶財產查詢清單（調
    卷第13至15頁）、勞工保險被保險人投保資料表（調卷第16
    頁）、戶籍謄本（調卷第18頁）、在職證明書（本案卷第39
    頁）、薪資明細表（本案卷第40頁）、存摺（本案卷第41至
    44頁）、商業保險投保資料查詢結果表（本案卷第96頁）等
    在卷可參。
  ㈡次查，聲請人於106年及107年度申報所得分別為58,460元、7
    3,847元，惟其自陳聲請更生前2年內有薪資所得每月約23,0
    00元，名下有位於高雄市三民區之1房2地（詳如後述）及20
    06年出廠之BMW汽車1部，勞工保險於101年12月4日退保，並
    甫於108年3月22日投保於威務股份有限公司，投保薪資為30
    ,300元，另有新光人壽保單解約金33,071元、富邦人壽保單
    解約金3,254元、國泰人壽保單解約金26,712元及台灣人壽
    保單現金價值1,626元。又聲請人分別於97年間成立「鴻裕
    商行」、106年4月間成立「真愛食品有限公司」及106年10
    月間成立「坤君生物科技有限公司」並均擔任負責人，據財
    政部高國稅局函覆鴻裕商行查定稅額未達起徵點，而真愛食
    品有限公司於106年5月19日開業、坤君生物科技有限公司於
    107年5月1日開業，該2家公司迄108年2月之平均每月銷售額
    未逾20萬元，嗣鴻裕商行自108年2月22日起暫停營業1年、
    坤君生物科技有限公司及真愛食品有限公司自108年3月1日
    起暫停營業1年，聲請人自108年3月15日起於高雄榮總營養
    室擔任月子餐主廚（在職證明書所載為威務股份有限公司傳
    送員），3月份（即任職半個月）之實領薪資（扣除勞健保
    費）為15,807元，4月份則為27,907元等情，此有上開綜合
    所得稅各類所得資料清單、財產歸屬清單、勞工保險被保險
    人投保資料表、新光人壽保險股份有限公司陳報狀、國泰人
    壽保險股份有限公司函、富邦人壽保險股份有限公司陳報狀
    、台灣人壽保險股份有限公司函、在職證明書、薪資明細表
    及本院依職權調閱107年度稅務電子閘門所得調件明細表及
    勞保局電子閘門投保紀錄（調卷第13至16頁、本案卷第39至
    40頁、第163至164頁、第178頁）在卷可參。則在查無聲請
    人有其他收入來源之情形下，佐以其勞工保險現以威務股份
    有限公司為投保單位，及聲請人自陳108年5月份實領薪資亦
    為27,907元（參本案卷第176頁陳報狀），是本院即以27,90
    7元作為核算其現在償債能力之基礎，又聲請人任職未久，
    日後如有其他事證仍得視情形調整其收入水準之認定。
  ㈢承上，聲請人名下擁有位於高雄市○○區○○段000號、307之1號
    土地及其上1736、1880號建物，由臺灣新光商業銀行設定第
    1至4順位最高限額抵押權依序為308萬元、57萬元、98萬元
    、60萬元，並經本院108年度司拍字第93號裁定准予拍賣，
    據鑑定報告所載鑑價總額為5,611,200元，而臺灣新光商業
    銀行陳報有擔保房貸4,891,360元，此有土地及建物登記第
    一類謄本、本院108年度司拍字第93號裁定、鑑定報告、臺
    灣新光商業銀行陳報狀等（參調卷第31頁、本案卷第97至11
    5頁、第135至136頁）在卷可參，是上開不動產縱扣除抵押
    債權，尚可領回719,840元（計算式：5,611,200－4,891,360
    ＝719,840）。
  ㈣關於聲請人個人日常必要支出部分，聲請人於調解程序陳稱
    居住於自己名下房地，每月繳納房貸5萬多元。按債務人必
    要生活費用，以最近一年衛生福利部或直轄市政府所公告當
    地區每人每月最低生活費一點二倍定之，本條例第64條之2
    第1項定有明文。本院參酌衛福部社會司所公告108年度高雄
    市最低生活費標準為13,099元，則聲請人每月生活所必需除
    有特殊情形並有證據證明者外，自宜以此數額之1.2倍即15,
    719元為度，始得認係必要支出。又上開最低生活費用之標
    準，係照當地最近1年平均每人消費支出60％，依其基準之家
    庭收支調查報告調查表格式所示有關經常性支出之調查項目
    ，其原即包括利息支出、食品、衣著、房租及水費、電費、
    醫療保健、交通、娛樂、教育等基本生活需求。本院認在聲
    請人未能立證證明其有其他特殊需求之情形下，其個人必要
    生活費用即應以此為限度。
  ㈤至扶養部分，聲請人主張須扶養2名成年子女，每月扶養費各
    1,000元、3,500元。經查，聲請人與配偶吳○○育有之長子吳
    ○○係86年生，現就讀高雄醫學大學，106年及107年度申報所
    得分別為3,760元、13,784元，勞工保險於107年12月31日退
    保，而次子吳○○係88年生，現就讀國立雲林科技大學（四技
    二年級），106年及107年度申報所得均為0元，勞工保險於1
    08年1月29日退保，2名子女名下均無財產等情，此有戶籍謄
    本、所得資料及財產查詢清單、勞工保險被保險人投保資料
    表、學生證、在學證明書、繳費證明單、存摺及本院依職權
    調閱107年度稅務電子閘門所得調件明細表及勞保局電子閘
    門投保紀錄等在卷可憑（調卷第18頁、本案卷第30至36頁、
    第66至94頁、第116至121頁、第166至170頁）；又聲請人陳
    稱長子及次子均有打工收入，其中長子每月家教收入約2至3
    萬元、次子目前固定收入則為6,000元等情（見本案卷第21
    頁陳報狀、第125至126頁收入明細），本院認聲請人之長子
    業已22歲，雖仍在就學中（牙醫學系），惟每月家教收入可
    達2至3萬元，顯無受扶養之必要，聲請人所提列長子扶養費
    部分應予以剔除，至聲請人之次子亦已成年，就打工收入不
    足部分應尚有受扶養之必要，其扶養費用部分，參照民法第
    1118條、第1119條規定，其負扶養義務之程度，亦應考量其
    目前身負債務之窘境，所負擔之扶養義務能力，自非與一般
    人難謂為相當，並依消費者債務清理條例第64條之2第1項及
    第2項規定，債務人必要生活費用，以最近一年衛生福利部
    或直轄市政府所公告當地區每人每月最低生活費一點二倍定
    之；受扶養者之必要生活費用，準用第1項規定計算基準數
    額，並依債務人依法應負擔扶養義務之比例認定之，而聲請
    人次子於雲林縣就學並租屋居住（併參本案卷第123頁租賃
    契約書），108年度臺灣省每人每月生活所必需即為最低生
    活費標準12,388元之1.2倍即14,866元，則除有特殊情形並
    有證據證明者外，聲請人所應負擔次子每月之扶養費自宜以
    此為度，始得認係必要支出，是在無其他更為詳實之資料可
    供佐證之情形下，本院認即應以108年度臺灣省每人每月之
    生活所必需14,866元，扣除次子每月打工收入6,000元，由
    聲請人獨力負擔（聲請人之配偶部分詳如後述）即應以8,86
    6元（計算式：114,866－6,000＝8,866）為度，則聲請人主張
    每月支出次子扶養費3,500元，低於本院計算之基準，係屬
    合理。
  ㈥聲請人尚主張須負擔配偶扶養費每月2,000元。按夫妻互負扶
    養之義務，其負扶養義務之順序與直系血親卑親屬同，其受
    扶養權利之順序與直系血親尊親屬同，亦即配偶與直系血親
    尊親屬同居於第一順位之受扶養權利人。又受扶養權利者，
    以不能維持生活而無謀生能力者為限，該等無謀生能力之限
    制，於直系血親尊親屬不適用之。而夫妻互受扶養權利之順
    序，既與直系血親尊親屬同，自亦不以無謀生能力為必要。
    民法第1116條、第1116條之1、第1117條以及最高法院79年
    台上字第2629號判例意旨規範綦詳。查聲請人配偶吳○○係36
    年生，領有中華民國身心障礙證明（障礙等級為重度），10
    6年及107年度申報所得均為0元，名下無財產，於93年9月領
    取勞保老年一次給付472,143元，107年10月領取新制一次退
    休金1,376元，現每月領取老年年金4,090元等情，此有戶籍
    謄本、所得資料及財產查詢清單、存摺、中華民國身心障礙
    證明、勞動部勞工保險局函及本院依職權調閱107年度稅務
    電子閘門財產所得調件明細表及勞保局電子閘門投保紀錄在
    卷可參（調卷第17至18頁、本案卷第25至28頁、第45至65頁
    、第145頁、第172頁）。聲請人配偶所需扶養費用即108年
    度高雄市每人每月生活所必需即為最低生活費標準13,099元
    之1.2倍即15,719元，扣除每月領取之老年年金4,090元，由
    聲請人及長子共同分擔後，聲請人負擔配偶每月之扶養費即
    應以5,815元【計算式：（15,719－4,090）÷2＝5,815元】為
    度，而聲請人主張每月支出配偶扶養費2,000元，低於本院
    計算之基準，係屬合理。
四、綜上所述，以聲請人現每月收入27,907元為其償債能力基準
    ，扣除個人必要生活費15,719元、次子扶養費3,500元及配
    偶扶養費2,000元後，餘6,688元，而聲請人目前無擔保債務
    總額為983,287元（參調卷第52頁，共4家金融機構債權），
    加計合迪股份有限公司有擔保車貸1,075,545元（參調卷第2
    9頁），再扣除不動產經變價後可領回719,840元及保險解約
    金以64,663元計，尚欠1,274,329元（計算式：983,287＋1,0
    75,545－719,840－64,663＝1,274,329），以聲請人每月所餘
    按月攤還結果，需約16年【計算式：1,274,329÷6,688÷12＝1
    5.9】始能清償完畢，應認其已不能清償債務。此外，聲請
    人無擔保或無優先權之債務總額未逾1,200萬元，且無本條
    例第6條第3項、第8條或第46條各款所定駁回更生聲請之事
    由存在，則聲請人聲請更生為有理由，應予准許，爰命司法
    事務官進行本件更生程序。
五、依本條例第11條第1項、第45條第1項，裁定如主文。
中　　華　　民　　國　　108 　年　　6 　　月　　19　　日
                  民事庭　法　官　沈建興
以上正本係照原本作成。
本裁定不得抗告。
中　　華　　民　　國　　108 　年　　6 　　月　　19　　日
                          書記官  胡美儀